臺灣高等法院刑事判決　　　　　　 94年度上更(一)字第221號
　　上　訴　人　臺灣士林地方法院檢察署檢察官
　　被　　　告　乙○○　61歲.
　　選任辯護人　周祝民律師
上列上訴人因被告偽造有價證券案件，不服臺灣士林地方法院89
年度訴字第165號，中華民國90年4月6日第一審判決（起訴案號
：88年度偵緝字第649號）提起上訴，判決後，經最高法院第1次
發回，本院判決如下：
    主  文
上訴駁回。
    理  由
一、公訴意旨略以：被告乙○○意圖為自己不法之所有，於民國
    87年7月間，向甲○○佯稱其與華南商業銀行北投分行（以
    下稱華南銀行）關係良好，可代為辦理支票，並約定在臺北
    市○○區○○路2段13號1樓上開分行申請支票，甲○○於申
    請後將印章交付被告，委託代為領取，詎被告基於概括之犯
    意，意圖供自己行使之用，於領取支票後，侵占入己，未經
    甲○○同意，連續利用不知情之會計翁瑞霙偽簽之甲○○所
    有支票45紙並盜蓋印章於其上，交付不詳之人以供自己週轉
    之用，嗣於88年8月底，持票人楊勝傑屆期提示未獲兌現，
    向甲○○追討票款，始知上情，因認被告涉有刑法第201條
    第1項、第2項、第335條第1項之罪嫌。
二、按犯罪事實應依證據認定之，無證據不得認定犯罪事實，刑
    事訴訟法第154條第2項定有明文。又按刑事訴訟法上所謂認
    定犯罪事實之證據，係指足以認定被告確有犯罪行為之積極
    證據而言，該項證據自須適合於被告犯罪事實之認定，始得
    採為斷罪資料；且認定不利於被告之事實，須依積極證據，
    苟積極證據不足為不利於被告事實之認定時，即應為有利於
    被告之認定，更不必有何有利之證據；如未能發現相當證據
    ，或證據不足以證明，自不能以推測或擬制之方法，以為裁
    判之基礎；告訴人之告訴，係以使被告受刑事訴追為目的，
    是其陳述是否與事實相符，仍應調查其他證據以資審認；最
    高法院29年上字第3105號、30年上字第816號、40年臺上字
    第86號、52年臺上字第1300號亦分別著有判例。故在告訴人
    指訴被告涉嫌犯罪之場合，縱令所訴情節，依其所結合之旁
    證在情理上尚非絕無可能，若在一般生活經驗上仍可另認為
    其他有利被告之合理推斷，根據「罪證有疑，利於被告」之
    證據法則，即不得遽以片面之觀點，認為所為陳述或其所本
    旁證已適為有罪判斷之依據推定其犯罪事實。刑法第201條
    第1項之偽造有價證券罪，所稱「偽造」乃指無權制作有價
    證券之人，假冒他人名義，或逾越有制作權人之授權範圍，
    而制作外觀上具有有價證券形式之虛偽證券之行為而言。至
    於已否得有適法之授權，或有無逾越、逸脫授權範圍，而制
    作該有價證券，則不以明示之授權為判定其有無適法權源之
    唯一準據；因偽造有價證券罪，係侵害社會法益之罪，為使
    具有社會公共信用性格之票據類有價證券持有人，得獲應有
    之保障，以維交易安全及社會公共信用，是以票據上之名義
    人對於知悉無權制作有價證券之人，實施制作有價證券犯行
    ，仍不為阻止而放任其此項實施制作有價證券之默認行為者
    ，亦應包括的視之為默示之授權行為。又刑事法上之犯罪，
    以行為人主觀上有實現特定犯罪構成事實之決意（或認識）
    ，並且客觀上有實施此項犯罪構成事實之行為，始稱相當。
    若行為人主觀上欠缺此項實現犯罪構成事實之意思（或認識
    ），縱外觀上有此一「實施」之行為者，仍不得謂其已該當
    於特定之犯罪構成要件，而予以非難，令負刑責（最高法院
    82年度台上字第6384號、83年度台上字第751號判決意旨參
    照）。
三、本件公訴人起訴被告涉犯偽造有價證券及侵占罪嫌，無非以
    被告於偵查中所為供述、告訴人甲○○指陳及證人翁瑞霙證
    述，並有卷附支票存根影本及支票往來明細表足憑資為論訴
    之依據。訊據被告乙○○固不否認有以甲○○名義簽發系爭
    支票45紙，然否認有所指犯行，辯稱：當初是為了要與甲○
    ○一起去美國賭城賭博，甲○○需要建立信用以供申請賭場
    信用額度，所以甲○○同意申請設立支票帳戶，並同意由其
    保管使用，嗣後開立支票乃為建立信用及支付前往美國賭博
    所輸之款項，到期之票款亦均係由伊存入兌現，僅因事後財
    務發生問題無法兌現開出之支票，並無偽造有價證券及侵占
    之犯行等語。經查：
  (一)系爭甲○○支票帳戶，係由被告所營公司當時職員翁瑞霙持
    被告預先刻就之甲○○印章陪同甲○○親往華南商業銀行開
    設，其後由翁瑞霙具領支票交由被告保管，由被告依需要，
    分別命翁瑞霙、王文瑛、李淑珍開立45紙使用等情，業經被
    告供陳明確，核與證人甲○○、翁瑞霙、王文瑛分別於偵查
    、原審、本院上訴審結證所陳相符，並有華南商業銀行存款
    往來明細表、支票存根聯、印鑑卡、支票存款往來約定書、
    開戶申請書、支票領用單等在卷可按，堪認為真實。
  (二)被告乙○○陳稱：「（問：有在87年7月間帶甲○○到華南
    銀行北投分行開立甲存帳戶？）有的，因他要跟我去美國賭
    城，要有額度就得辦支票，如有額度會招待住宿，我替他當
    開戶的擔保人，因我們是2、3年的好友才替他當保人，我並
    無好處。是我會計翁瑞霙（誤陳為秘書王文瑛）與甲○○去
    開戶，我人並沒有去，擔保人名是銀行人員拿到我公司給我
    簽名，而辦好其支票及印章均交在我秘書那邊，至於甲○○
    印章是他的或代刻我忘了，支票可能是我秘書去領，但秘書
    去領是我叫她去領。」、「開此戶的目的，是要讓美國賭場
    徵信之用。」、「（問：甲○○開立的支票戶頭，是為了到
    美賭博？）是，當初開立的目的就是為此。」、「（問：新
    的帳戶沒有往來資料，有何用途？）在美國可以以帳戶取得
    信用額度，不用準備現金，就可以參與賭博。」、「（問：
    在87年7月間，你有無要你公司的會計帶甲○○去華南銀行
    北投分行申請支票？）有的，因為那時我有要去美國拉斯維
    加賭博，我問甲○○要不要去，如果要去的話，要有甲存支
    票，且無退票紀錄，讓對方照會，會給額度，對方會招待食
    宿，所以去開戶。」、「（問：他當時這支票，同意你賭輸
    錢可以簽發？）對的、當時有同意如果賭輸錢，可以簽發。
    」、「（簽發甲○○支票）是為培養信用。」、「問：（出
    國前是否有說好到賭場輸錢由你負責？）有這樣說...」（
    見第649號偵查卷第2頁反面、原審卷第104頁、第143頁、本
    院上訴卷第61頁、第62頁、第63頁、第119頁），互核大致
    相符。而被告乙○○要求其經營之飛鯨傳播公司會計翁瑞霙
    陪同甲○○前往華銀北投分行開立該支票存戶，領取支票之
    目的，係因其邀請甲○○陪同於87年8月14日出國，前往美
    國內華達州拉斯維加市凱撒宮等賭場賭博財物，為取得各該
    賭場給予賭金信用額度，並免除支付甲○○來回機票及在賭
    場住宿、膳食費用，故要求甲○○前往與其往來良好之華銀
    北投分行開立甲存支票帳戶，領取支票俾其在出國賭博前，
    由甲○○授權其得簽發該支票使用，以培養甲○○該帳戶支
    票之信用，以取信美國賭場給予賭金額度，並同意甲○○在
    美國賭場所贏取之賭金歸甲○○所有，如賭輸則於回國後，
    再授權其簽發甲○○該帳戶之支票交付該賭場在臺灣之代理
    商，供清償賭金之用等情，亦據甲○○指陳甚詳。據此，已
    足徵甲○○當時向華銀北投分行請領該帳戶支票，至少已授
    權被告在2人出國至美國拉斯維加市凱撒宮等賭場賭博前，
    得簽發該帳戶支票使用，以培養該支票之往來信用，及在各
    該賭場賭博輸錢，於被告乙○○及甲○○回台後，委由被告
    簽發該帳戶支票，以支付賭場其賭輸之賭金。
  (三)甲○○雖一再指稱其係由被告經營之飛鯨傳播公司會計陪同
    前往華銀北投分行辦理開戶簽名後，旋即離去，並未蓋用印
    鑑及領用支票，且均未收到核准開戶通知，亦未收到對帳單
    ，對於支票核發下來及印鑑之事全不知情，未授權被告簽發
    支票使用等情，然甲○○於本院上訴審調查中已承稱：「乙
    ○○原來是我們的客人，我們公司規定要常去拜訪客人，我
    去拜訪他時，他剛好要去美國拉斯維加賭博，他就問我要不
    要去當他的人頭，賭場可以免費招待食、宿，輸贏算他，傭
    金退到我的戶頭，回來再給他，但必須要先開戶，才介紹我
    去華銀北投分行開戶，開戶時，是他的會計帶我去的，我只
    是寫申請書。」等語（見本院上訴卷第30頁），嗣復坦承其
    在約定書及開戶申請書簽名無訛（見本院上訴卷第170頁）
    。而據證人即華南銀行職員黃慧蘭於原審到庭證述以：有關
    申請開設支票帳戶之程序，均係由擬開戶之客戶預先提供相
    關資料供銀行查核信用經核准後，始再通知申請人前往銀行
    開戶、對保，且個人前往銀行開設甲存支票帳戶，均需由本
    人親自前往辦理、簽名，並設定印鑑章，另視顧客交易安全
    需要，可另設簽名章以供日後使用時查核過濾之用等情，此
    外復有華銀北投分行88年11月5日華北投字第081號函1份及
    函附之甲○○之支票存款開戶申請書、約定書、支票領用單
    等影本在卷可稽（見第10524號偵查卷第32頁至第39頁）；
    況甲○○於原審調查時亦陳明渠與最早往來之銀行往來已有
    10年之時間（參見原審卷第138頁），是渠對於上開開戶手
    續亦應屬知之甚明，則其既知當日係前往開戶，而竟未預先
    準備印鑑使用，而任由被告所指派人員處理、蓋印完成申辦
    手續，嗣後又對於支票核發事宜未曾聞問，僅諉稱對於印鑑
    、領用支票一事全不知情，實與常情不合。再參諸被告前開
    所陳，相互觀之，顯見甲○○事先已同意至華銀北投分行開
    立支票帳戶，請領支票授權被告在出國前得簽發該帳戶支票
    ，以培養其支票信用，並簽發以支付在賭場賭輸之款項甚明
    。甲○○指稱其自始未授權被告簽發該帳戶支票云云，應無
    可採。
  (四)被告一再陳明，系爭帳戶開立目的既在取得信用，自當於取
    信於對方前有相當之往來或兌現紀錄，嗣後亦需繼續使用，
    否則賭場人員欲收取賭債時，將因支票信用問題拒絕收受以
    償債等情，要與社會上金錢往來之模式相若，核之系爭支票
    存根聯上所為記載「凱撒」「268000」之支票多紙，亦與被
    告所陳係用以每月支付「凱撒宮」賭場新台幣26萬8千元賭
    債之票款相符，是所辯應屬非虛。又系爭支票中雖有部分並
    非用於清償賭債而簽發，然在88年7月間被告財務發生問題
    前，被告均按期存入相當款項使之兌現，此從卷附往來明細
    表上所為記載觀之甚明，是被告以甲○○名義簽發支票之行
    為，對渠本身並無利益可言，亦不能認為有何偽造有價證券
    之動機存在。系爭支票帳戶於87年7月23日開戶日即為第1次
    支票支領用，此有支票領用單在卷可按，甲○○果無將該支
    票交付被告保管、使用之意，則票據效力強大，其價值幾同
    於現金，又有流通之效，其重要性不言可喻，渠焉有不取走
    相關支票、印鑑章，而竟任由被告公司職員翁瑞霙保管印鑑
    章、領用支票之理，顯見當時甲○○確係全權委由被告處理
    該支票帳戶設立、領用支票事宜。再則，甲○○前開所陳其
    本人職業乃仲介遊客前往菲律賓賭博，自應對於上開徵信、
    償還賭債之作業程序知之甚詳，則其既明知此情，對於被告
    於具領系爭支票後，必將實際使用以利於行前取得信用額度
    、嗣後清償賭債等情當有明知，所陳全不知情之指述實難認
    為可採，縱雙方其時並無明白確認授權被告使用系爭支票，
    然其對於被告領取系爭支票使用既屬明知，竟於長達一年之
    時間內，未有任何制止之舉動，直至因有跳票情形，而經執
    票人對之追索，始提出本件告訴，亦堪認甲○○確有默示授
    權被告使用系爭支票之事實，其嗣後對於被告所為上開指述
    ，顯係意在藉此逃避持票人追索款項，且縱甲○○確無此默
    示之授權，而僅係授權被告在2人出國至美國拉斯維加市凱
    撒宮等賭場賭博前，得簽發該帳戶支票使用，以培養該支票
    之往來信用，及在各該賭場賭博輸錢，於被告及甲○○回台
    後，委由被告簽發該帳戶支票，以支付賭場其賭輸之賭金而
    已。然被告本於已由甲○○授權使用支票之認知，繼續簽發
    使用甲○○名義之支票，其主觀上，尚難認有偽造有價證券
    之故意，所為應僅為民事責任問題，無從課以偽造進而行使
    偽造有價證券罪刑。而被告既經甲○○同意而領取支票，並
    本於已受授權之認知而簽發使用，亦無從認其有侵占之犯行
    。
四、綜上所述，本件被告領取甲○○名義之支票使用，應認已基
    於甲○○明示及默示之授權，且亦無證據足認被告有偽造有
    價證券之故意及侵占之犯行，公訴意旨所指被告之犯罪不能
    證明，原審對被告為無罪之判決，核無不合。檢察官上訴猶
    認被告已成立犯罪，而指摘原判決不當，為無理由，應予駁
    回。
據上論斷，應依刑事訴訟法第368條，判決如主文。
本案經檢察官黃全祿到庭執行職務。
中　　華　　民　　國　　94　　年　　10　　月　　11　　日
　　　　　　　　　刑事第十五庭審判長法　官  蔡永昌
　　　　　　　　　　　　　　　　    法　官  陳榮和
　　　　　　　 　 　　　　　　　　　法　官  蔡國在
以上正本證明與原本無異。
檢察官如不服本判決，應於收受送達後十日內向本院提出上訴書
狀，其未敘述上訴之理由者並得於提起上訴後十日內向本院補提
理由書（均須按他造當事人之人數附繕本）。
                                    書記官  耿鳳君
中　　華　　民　　國　　94　　年　　10　　月　　11　　日
